【裁判字號】    86,簡上,11
【裁判日期】    890814
【裁判案由】    拆屋還地等
【裁判全文】
臺灣臺東地方法院民事判決  八十六年度簡上字第十一號
    上  訴  人  乙○○
                            現.
    訴訟代理人  吳漢成律師
    被上訴人    甲○○      住.
    訴訟代理人  邱聰安律師
右當事人間請求拆屋還地等事件，上訴人對於民國八十六年一月十五日本院臺東簡易
庭八十五年度東簡字第三○○號第一審判決提起上訴，本院判決如左：
    主      文
上訴駁回。
第一、二審訴訟費用由上訴人負擔。
    事      實
甲、上訴人方面：
一、聲明：（一）原判決廢棄。（二）被上訴人在原審之訴駁回。（三）第一、二審
    訴訟費用由被上訴人負擔。
二、陳述：除與原審判決書所載者相同茲予引用外，補稱：
（一）蓋權利之行使，不得違反公共利益，或以損害他人為主要目的，行使權利，履
      行義務，應依誠實信用方法，此為民法第一百四十八條所明定，亦為原審判決
      理由所是認。但原審亦認定被上訴人蓋共同壁時，就原審判決附圖所示Ａ、Ｃ
      部分，上訴人超越被上訴人之部分，自壁心起算只有四．四公分，如此些微之
      越界，是否構成拆屋還地之理由，實值推敲，即被上訴人在原審之主張是否違
      反前開民法第一百四十八條之規定。在其審酌若拆除上訴人此些微之越界後造
      成上訴人數百萬元之損害及不拆除時被上訴人之房屋已成危樓二者間取捨，只
      好保全被上訴人全家住家安全為考慮，認被上訴人原審之主張非以損害他人為
      主要目的等情。然被上訴人所住房屋是否真構成危樓？必須經公正客觀之建築
      師鑑定後，始可認定為危樓，非法官憑一己之主觀認定為危樓即屬危樓。且上
      訴人業已預留榫位及鋼筋，鋼筋之長度是預留一．五臺尺換算約不到五十公分
      ，原審只是目測拍照存查而已，並未實際丈量長度如何知道不足？退步言之，
      預留鋼筋、榫位係為將來被上訴人蓋屋時銜接使用，兩造訂立共同壁協議時只
      是預估鋼筋長度，究竟上訴人預留之鋼筋長度是否達一．五臺尺，及預留之鋼
      筋、榫位能否供將來順利銜接使用，此皆涉及建築專業知識，必須透過公正客
      觀之建築公會鑑定為是，非原審法官可自行認定。再者，兩造訂立共同壁契約
      時，在上訴人旁之被上訴人所有木造房屋，被上訴人並未用來居住使用，既未
      住人，何來危及住於其內之被上訴人。
（二）依兩造共同壁協議書內容第五條約定，上訴人建築至第二層完畢時，應負責被
      上訴人屋頂防漏之工程及水電恢復原狀，但上訴人在施工中尚未到第三層完畢
      時，被上訴人即自行向臺東縣政府請求「勒令停工」，不准上訴人繼續施工，
      而臺東縣政府勒令停工之理由是兩造間有糾紛，並非認定被上訴人之房屋為危
      樓或上訴人施工造成危險，純係被上訴人檢具調解不成立之文件，請求縣政府
      勒令停工。
（三）縱使上訴人在施工過程中，造成被上訴人房屋有若干受損，上訴人本即承諾願
      為其修復，現之所以未修復，非上訴人不願為，而係被上訴人請求臺東縣政府
      勒令停工。上訴人經勒令停工後，花費數百萬元即閒置其上，房屋無法完成，
      被上訴人受損部分無法修復，全因被上訴人之請求臺東縣政府勒令停工所致，
      故就此點而言，上訴人完全依照誠信原因履行契約，反倒是被上訴人此一舉動
      ，損人不利己，有違誠信原則甚明。
（四）分析三種方式解決兩造問題，一為雙方按約履行、二為目前停工、三為按原沈
      判決拆除共同壁，互相權衡危險及利弊得失，竟然是第三種即按原審判決主文
      履行之情形，造成之危害最大、利益最小。蓋上訴人花費數百萬元蓋半個樓層
      ，無法居住，且拆除共同壁後，整棟樓將成另一危樓。若依原審認定被上訴人
      之木造房屋已成危樓，現將再多出另一危樓，蓋木造房屋頂多傾頹，危險之範
      圍只有該木造房屋本身及內部，而上訴人之鋼筋水泥樓房，一旦拆除共同壁，
      整個樓層受力結構不穩，勢必造成整棟樓房往兩旁或其中一旁倒下，危及之範
      圍除房屋本身外，另外對道路、兩旁之建物，包括被上訴人之木造房屋亦在危
      險範圍內，因此若以原審判決主文執行，將造成雙輸局面，亦違反民法第一百
      四十八條之規定。所以，若為謀求圓滿解決，減少雙方損害之方法，即迅速施
      工，由上訴人繼續未完工之共同壁及主體工程，同時在施工過程為被上訴人修
      復受損屋面、漏水部分，此為創造雙贏之不二方法。
（五）以原鑑定圖而言，上訴人越界部分僅有四．四公分，甚為微小，此為合理誤差
      且非上訴人有意越界，又兩造共同壁契約尚未解除，原審不查，僅以其自行認
      定被上訴人之木造房屋已成危樓之理由，認為被上訴人之請求非損人不利己，
      而准其解除兩造間之共同壁契約，並准被上訴人在原審之請求，顯非適法。
三、證據：援用原審之立證方法外，並提出照片八幀為證。
乙、被上訴人方面：
一、聲明：求為駁回上訴。
二、陳述：除與原審判決書所載者相同茲予引用外，補稱：
（一）本件上訴人砌築第一層共同壁時，被上訴人即發現有越界情事，多次口頭交涉
      勸阻，均未蒙上訴人置理，經以存證信函告知，亦不予理會，上訴人竟揚言越
      界頂多賠錢，還能怎樣等語，仍繼續施建第二層及第三層樓，故發現之初，上
      訴人如依誠信履約，當易於善後，然上訴人明知越界仍一意孤行，繼續往上施
      工，迨整個主體結構完成後，再主張上訴人之房屋占用被上訴人土地，因占用
      之面積甚少，拆除結果將影響整棟房屋之安全，被上訴人請求拆屋還地，為權
      利濫用云云，實乃上訴人故意所造成之結果，應由上訴人自食其果，以上情形
      有存證信函可稽。
（二）本件經原審勘查現場發現，上訴人未依約定在每層屋頂面預留鋼筋榫位，以為
      被上訴人日後興建時連接並固著於共同壁之用，嗣上訴人在原審勘履前，始臨
      時敲打挖出凹凸不平極不規則之榫位出來，事實上，經原審勘查當時發現仍有
      不規則之新鑿痕可見，故上訴人違約事實至為明顯。
三、證據：援用原審之立證方法外，並提出照片十三幀為證。
丙、本院依職權函請臺灣省政府地政處土地測量局赴現場勘測並製作鑑定書及鑑定圖
    、以及函請臺灣省建築師公會臺東縣辦事處作建築物鑑定並製作鑑定報告書。
    理      由
一、被上訴人起訴主張上訴人所有坐落臺東縣關山鎮○○鄉○○段四二六地號土地與
    被上訴人所有同段四二七號土地相鄰，兩造於八十四年十一月十一日「房屋興建
    契約書」約定以相鄰土地界線各四寸作為共同壁之基地，上訴人在共同壁上之鋼
    筋應伸出一．五臺尺，每層屋頂面之鋼筋榫位應深入五公分、寬度十公分，以備
    將來被上訴人建屋接合之用，然上訴人砌起第一層共同壁時，被上訴人即發現有
    越界情事提出異議，但上訴人不予置理仍然繼續施工，經地政事務所複丈結果，
    發現整個共同壁均坐落在被上訴人土地上，又依兩造所訂立之房屋興建契約書約
    定，上訴人對於共同壁應預留接應之鋼筋突出少於一．五臺尺，而每層屋頂之鋼
    筋榫位深亦未達五公分、寬未達十公分，日後被上訴人興建時難予接應，失去共
    同壁功能，迭經催告上訴人補正工作瑕疵上訴人均未能補正，為此被上訴人以準
    備書狀之送達上訴人兼為解除契約之通知，並請求上訴人拆除越界部分如原審判
    決附圖所示之Ａ部分面積○．○九平方公尺及Ｃ部分面積三．四一平方公尺之建
    物等情。上訴人則以兩造於八十四年十一月十一日簽訂房屋契約書，約明上訴人
    所有坐落臺東縣關山鎮○○鄉○○段四二六地號土地上之舊房屋與被上訴人相鄰
    所有同段四二七號土地上之房屋於拆除重建時，被上訴人願意就共同壁每層面補
    助新台幣五萬元，同時約定被上訴人同意就現有牆壁由上訴人負責拆除，並封閉
    被上訴人牆壁，上訴人乃依原拆除之共同牆壁及共有樑柱界址開挖地基，開挖時
    被上訴人對界址並未有所異議，而上訴人所興建之共同壁中心線與地籍線間有四
    ．四公分之偏移，是在容許之範圍；再兩造依舊有牆壁拆除之界址興建共同壁，
    應屬默示按原界址當作雙方土地之界址，雖事後依如附圖所示臺東縣政府所重測
    之複丈成果圖表示共同壁中心線與地籍線有四．四公分偏移，尚難認定係可歸責
    於上訴人之事由，被上訴人應無解約之權；又上訴人越界面積甚小，如許被上訴
    人解除契約並准予拆屋還地，對被上訴人所得利益甚小，對上訴人個人及社會經
    濟損害卻相當鉅大，故被上訴人行使解除權並進而請求拆屋還地係濫用權利；上
    訴人所興建之共同壁每層均留有超過一．五臺尺之鋼筋及五乘十公分以上之榫位
    ，而該鋼筋及榫位對日後被上訴人新建房屋時並無任何影響，上訴人實未曾違反
    契約之約定，被上訴人無任何解除契約之理由等語資為置辯。
二、被上訴人起訴主張上訴人所有坐落臺東縣關山鎮○○鄉○○段四二六地號土地與
    被上訴人所有同段四二七號土地相鄰，兩造間於八十四年十一月十一日，因上訴
    人之建屋，曾就共同壁之興建及補償，以及鋼筋、榫位之預留，均有協議，被上
    訴人並曾於八十五年一月二十九日以上訴人需按兩造界址興建共同壁，並依約保
    留鋼筋之尺寸及長度，榫位亦應保留為理由，向上訴人發存證信函，且上訴人興
    建之共同壁壁心侵越原告之土地，確實有越界之事實，有被上訴人所提土地登記
    簿謄本、房屋興建契約書影本、存證信函影本、調解不成立證明書為證，並有原
    審囑託地政機關至現場測量所作之臺東縣政府八十五年十一月二十五日（八五）
    府地測字第一二五九八三號函暨臺東縣政府土地複丈成果圖、以及本件第二審程
    序中本院囑託臺灣省政府地政處土地測量局至現場測量所作之鑑定書暨鑑定圖均
    在卷足憑，且為上訴人所不爭執，堪信被上訴人之主張為真實。姑不論上訴人所
    興建之共同壁關於鋼筋、榫位等尺寸、長度之預留是否有違反兩造所訂立之「房
    屋興建契約書」之約定，然上訴人所興建之共同壁壁心侵越原告之土地，確實有
    越界之情況，顯然係違反兩造間所訂立「房屋興建契約書」中「公用壁」（即共
    同壁）之締約真意，蓋兩造同意使用共同壁之約定，僅係指同意以相鄰兩地之境
    界線為中線，鄰地所有權人僅得使用共同壁以內範圍之土地，並非得使用共同壁
    以外之土地。既然上訴人興建共同壁違反共同壁應有之建築常態而侵越被上訴人
    之土地，亦違反兩造間所訂立之「房屋興建契約書」，上訴人係為不完全給付，
    被上訴人於八十五年一月二十九日以存證信函催告上訴人於十五日內履行契約拆
    除越界部分之共同壁，上訴人並未履行此補正之義務，則可準用給付遲延之規定
    ，被上訴人於八十五年九月十七日當庭以準備書狀交由上訴人作為解除契約意思
    表示之通知，兩造間前開「房屋興建契約書」係已解除無訛，則上訴人所興建之
    共同壁逾越被上訴人所有之臺東縣關山鎮○○鄉○○段四二七地號土地之部分應
    係無權占有。
三、按土地所有人建築房屋逾越疆界者，鄰地所有人知其越界而不即提出異議，不得
    請求移去或變更其建築物，民法第七百九十六條前段定有明文；又按土地所有人
    建築房屋逾越疆界者，鄰地所有人如知其越界而不即提出異議，不得請求移去或
    變更其建築物，固為民法第七百九十六條前段之所明定，惟主張鄰地所有人知其
    越界而不即提出異議者，應就此項事實負舉證之責任，最高法院四十五年臺上字
    第九三一號著有判例可資參照。以被上訴人所提出之「房屋興建契約書」及存證
    信函，兩造訂立「房屋興建契約書」於八十四年十一月十一日為據，被上訴人係
    於八十五年一月二十九日向上訴人發存證信函告知上訴人共同壁之興建，壁心已
    逾越兩造前開相鄰土地之界線而侵越被上訴人臺東縣關山鎮○○鄉○○段四二七
    地號土地，是上訴人發生逾界占用被上訴人土地距被上訴人提出異議之時間為二
    個月又十八日，被上訴人就其知上訴人越界後而即提出異議之事實可認已盡舉證
    之責，且上訴人卻並未對被上訴人知越界之事實而不即提出異議負舉證之責，則
    按前開民法第七百九十六條前段之反面解釋及判例意旨，被上訴人當可請求上訴
    人將如原審判決附圖所示Ａ部分面積○．○九平方公尺及Ｃ部分面積三．四一平
    方公尺之建物之建物拆除，將土地交還被上訴人。
四、再者，被上訴人聲明拆除如原審判決附圖所示Ａ部分面積○．○九平方公尺及Ｃ
    部分面積三．四一平方公尺之建物是否會造成權利濫用及違反誠信原則之問題，
    臺灣省建築師公會臺東縣辦事處鑑定拆除上訴人越界部分之房屋其安全性之意見
    為：「建築物始於地基根本無法拆除，只拆上段亦不濟於事」等語，是拆除上訴
    人越界部分之房屋並不致造成上訴人所建房屋變為危樓，上訴人非不得於拆除時
    施以補強措施。兩造就價購土地一事既無法達成協議，則被上訴人請求上訴人拆
    除其房屋越界部分，係依法行使權利，並非以損害他人為主要目的。上訴人將越
    界之房屋牆壁拆除，衡量被上訴人有於上訴人開工興建房屋二個月又十八天後向
    上訴人提出越界之異議，難謂被上訴人有權利濫用之情事。而同意使用共同壁之
    約定，僅係指同意以相鄰兩地之境界線為中線，鄰地所有權人僅得使用共同壁以
    內範圍之土地，並非得使用共同壁以外之土地，上訴人占用系爭土地面積高達三
    ．五○平方公尺，顯已逾共同壁範圍之土地，被上訴人訴請拆除，亦無違背原約
    定及違反誠信原則。上訴人之房屋占用被上訴人土地如附圖所示坐落臺東縣關山
    鎮○○鄉○○段四二七地號土地，既已因「房屋興建契約書」解除而無正當之權
    源，則被上訴人本於所有權請求排除上訴人之侵害，將建物之牆壁拆除，並將土
    地返還，即有理由，應予准許。原審判准上訴人應將坐落在被上訴人所有之臺東
    縣池上鄉○○段四二七地號土地如原審判決附圖所示Ａ、Ｃ部分面積共三．五○
    平方公尺之建物拆除並將土地交還被上訴人，經核並無不合，上訴意旨指摘原判
    決不當，求予廢棄改判，為無理由，其上訴應予駁回。
五、本件判決之基礎已臻明確，兩造其餘之攻擊、防禦方法及舉證，核與判決結果無
    影響，爰不一一予以論列，併此敘明。
六、據上論結，本件上訴為無理由，依民事訴訟法第四百三十六條之一第三項、第四
    百六十三條、第四百四十九條第一項、第七十八條，判決如主文。
中      華      民      國    八十九    年    八      月      十四      日
                                    臺灣臺東地方法院民事庭
~B審判長法官  簡慧娟
~B法      官  張震武
~B法      官  范智達
右為正本係照原本作成。
不得上訴。
中      華      民      國    八十九    年    八      月      十四      日
~B法院書記官  李春菊


司法院資訊處製作；財團法人民間司法改革基金會備份。
